【裁判字號】    99,交聲,292
【裁判日期】    990419
【裁判案由】    違反道路交通管理處罰條例聲明異議
【裁判全文】
臺灣臺北地方法院交通事件裁定         99年度交聲字第292號
原處分機關  臺北市交通事件裁決所
異  議  人
即受處分人  甲○○
上列異議人即受處分人因違反道路交通管理處罰條例案件，對於
臺北市交通事件裁決所中華民國九十八年十二月二十三日所為之
處分（原處分案號：北市裁罰字第裁二二─ＡＥＶ四七五三○一
號），聲明異議，本院裁定如下：
    主  文
原處分撤銷。
甲○○汽車駕駛人，駕駛汽車經測試檢定酒精濃度超過規定標準
，且肇事致人受傷，處罰鍰新臺幣壹萬玖仟伍佰元，並吊扣其駕
駛執照貳年，應接受道路交通安全講習。
    理  由
一、按汽車駕駛人飲用酒類或其他類似物後其吐氣所含酒精濃度
    超過每公升零點二五毫克或血液中酒精濃度超過百分之零點
    零五以上者，不得駕車，道路交通安全規則第一百十四條第
    二款定有明文。又汽車駕駛人，駕駛汽車經測試檢定有酒精
    濃度超過規定標準，處新臺幣（下同）一萬五千元以上六萬
    元以下罰鍰，因而肇事致人受傷者，並吊扣其駕駛執照二年
    ，道路交通管理處罰條例第三十五條第一項第一款規定甚明
    ；另依道路交通管理處罰條例第二十四條第一項第二款規定
    ，汽車駕駛人有同條例第三十五條第一項規定之情形者，應
    接受道路交通安全講習。
二、原處分意旨略以：異議人即受處分人（下稱受處分人）甲○
    ○於民國九十六年一月十二日下午五時二十分許，駕駛車牌
    號碼ＣＴ─三七九三號自用一般小客車，於臺北市○○區○
    ○路與松壽路口，肇事致人受傷，經臺北市政府警察局信義
    分局三張犁派出所員警測試其吐氣所含酒精濃度，達每公升
    零點六三毫克，員警當場舉發受處分人有「汽車駕駛人酒精
    濃度超過規定標準（零點五五以上）因而肇事致人受傷」之
    違規行為，認受處分人有違反道路交通管理處罰條例第三十
    五條第一項第一款之行為掣單舉發。嗣經臺灣臺北地方法院
    檢察署檢察官為緩起訴處分，且緩起訴處分期間業已屆滿，
    原處分機關乃於九十八年十二月二十三日以北市裁罰字第裁
    二二─ＡＥＶ四七五三○一號裁決書裁處受處分人罰鍰四萬
    九千五百元，並吊扣駕駛執照二年，施以道路交通安全講習
    。
三、聲明異議意旨略以：本人酒喝多駕車遭移送，案經檢察官處
    以緩起訴處分，向中華民國心臟病兒童基金會支付三萬元，
    表示不再追究之意思，為此聲明請求撤銷原處分云云。
四、經查：
  (一)本件受處分人於上揭時、地駕駛車牌號碼ＣＴ─三七九三號
    自用一般小客車行經臺北市○○路與松壽路口時，為警攔檢
    並測得其呼氣酒精濃度達每公升零點五五毫克以上，超過規
    定之標準且肇事致人受傷，經警掣單舉發之事實，為受處分
    人所自承，並有卷附臺北市政府警察局舉發違反道路交通管
    理事件通知單影本一紙在卷可稽（本院卷第八頁參照），堪
    以認定。
  (二)按一行為同時觸犯刑事法律及違反行政法上義務規定者，依
    刑事法律處罰之。但其行為應處以其他種類行政罰或得沒入
    之物而未經法院宣告沒收者，亦得裁處之，行政罰法第二十
    六條第一項規定甚明。又其他種類行政罰，係指違反行政法
    上之義務應受裁罰性之不利處分，於行政罰法第二條規定，
    包括剝奪或消滅資格、權利之吊銷證照處分。考其立法目的
    ，無非係因一行為同時觸犯刑事法律及違反行政法上義務時
    ，由於刑罰與行政罰同屬對不法行為之制裁，而刑罰之懲罰
    作用較強，依刑事法律處罰即足資警惕時，實無再處以行政
    罰之必要；且刑事法律之處罰，係由法院依刑事訴訟法為之
    ，較符合正當法律程序，自應予優先適用。惟罰鍰以外之沒
    入或其他種類行政罰，因兼具維護公共秩序以達行政目的之
    作用，故行政機關仍得併予裁處。
  (三)就汽車駕駛人酒後駕車時，如同時觸犯刑法第一百八十五條
    之三之公共危險罪者，道路交通主管機關除依上開行政罰法
    第二十六條第一項但書規定，處以其他種類行政罰外，關於
    行政罰鍰部分，應依行政罰法第二十六條、道路交通管理處
    罰條例第十條等規定移送地方法院檢察署處理，其後非有行
    政罰法第二十六條第二項所定不起訴等事由，不得裁處行為
    人罰鍰。上開行政罰法第二十六條第二項雖以應受行政罰之
    行為如經不起訴處分或為無罪、免訴、不受理、不付審理之
    裁判確定者，始得另為裁決處罰，而未明文包括緩起訴處分
    在內，但考量緩起訴處分之性質，因屬附條件之便宜不起訴
    處分，須待緩起訴之條件成就後，始發生如同確定不起訴處
    分之禁止再訴效力，故於緩起訴之猶豫期間屆滿，復未經撤
    銷緩起訴時，緩起訴始發生如同確定之不起訴處分之效力，
    此時，行為人才終局的不受刑事法之訴追，該緩起訴處分始
    方具實質之禁止再訴之確定力，而原處分機關於此時再為裁
    決，行為人方無同時遭行政處罰及刑事訴追之二罰危險，因
    此，解釋上行政罰法第二十六條第二項之規定，就緩起訴處
    分而言，應係指條件成就之緩起訴處分；因此，酒後駕車同
    時觸犯公共危險犯行，行為人雖經緩起訴處分，然於緩起訴
    處分條件成就前，因行為人尚有受撤銷緩起訴再受刑事追訴
    之風險，行政機關自不得就同一事由裁處行為人罰鍰處分，
    以免行為人受有一事二罰之危險（臺灣高等法院暨所屬法院
    九十六年十一月二十八日九十六年法律座談會刑事類提案第
    三十六號研討意見參照）。
  (四)又緩起訴處分，檢察官得依刑事訴訟法第二百五十三條之二
    之規定，命被告於一定期間內遵守或履行該條第一項各款規
    定事項，而於檢察官依上開條項第三至第六款之規定，命被
    告為各項款之金錢給付、勞務給付及處遇措施時，依同條第
    二項規定，除應得被告之同意（因已涉及被告之人身自由及
    財產之拘束，且生未經裁判即終局處理案件之實質效果，自
    應考慮被告之意願）外，就該條項第三款至第六款規定內容
    ，其中除同條項第三款係涉民事賠償責任、第六款係在矯治
    行為人身心疾病外，就同條項第四、五款規定內容，雖非屬
    於刑罰之罰金刑或拘役刑性質，但實質上均係對行為人之制
    裁，並造成行為人財產、自由、尊嚴等權利不利的影響，無
    論檢察官課以被告以上何種負擔，雖此等負擔並非「刑罰」
    ，但性質上應屬實質制裁，已對被告權利產生影響。故檢察
    官對受處分人所為之緩起訴處分，實已產生實質刑罰之效果
    。況本於對被告不利益之規定不得任意擴張解釋之原則，行
    政罰法第二十六條第二項所謂「不起訴處分確定」之規定自
    不應任意擴張包括「緩起訴處分」。是受處分人如已受附負
    擔之緩起訴處分，實已產生實質刑罰之效果，已如前述，若
    再任意擴張解釋，亦有違行政罰法第二十六條規定之「一事
    不二罰」之立法目的。
  (五)再根據九十四年十二月二十八日修正公布，並於九十五年七
    月一日施行之道路交通管理處罰條例第三十五條第八項規定
    ：「前項汽車駕駛人，經裁判確定處以罰金低於本條例第九
    十二條第三項所定最低罰鍰基準規定者，應依本條例裁決繳
    納不足最低罰鍰之部分。」及違反道路交通管理事件統一裁
    罰基準及處理細則第二條所定之「違反道路交通管理事件統
    一裁罰基準表」，亦即汽車駕駛人駕駛小型車，飲酒後其吐
    氣所含酒精成份超過每公升零點五五毫克以上，應處最低罰
    鍰四萬九千五百元，且其同時違反刑事法律者，經裁判確定
    處以罰金低於前揭條例第九十二條第三項所定最低罰緩基準
    規定者，應依該條例裁決繳納不足最低罰鍰之部分。惟本件
    受處分人經檢察官命向中華民國心臟病兒童基金會支付新臺
    幣三萬元部分，與前開最低罰鍰金額相較，顯然較低，難謂
    符合公平正義原則。而檢察官為緩起訴處分並命向公益團體
    捐款者，揆諸前開關於緩起訴處分性質之解釋，實質上係屬
    刑事處罰，則該命受處分人捐款之處分，解釋上亦應包括於
    道路交通管理處罰條例第三十五條第八項之規定範圍內。倘
    受處分人所支付之緩起訴處分金，未達道路交通管理處罰條
    例第九十二條第三項所定最低罰鍰基準規定者，仍須補繳不
    足最低罰鍰之部分，始為適法。故法院僅得就受處分人「已
    依緩起訴處分為公益捐款」之部分予以撤銷，並為不罰之諭
    知（臺灣高等法院九十七年十一月法律座談會第三十九號提
    案研討結果參照）。是本件受處分人飲酒後駕駛車輛肇事致
    人受傷之行為，除經原處分機關為裁處罰鍰新臺幣四萬九千
    五百元並吊扣駕駛執照二年及施以道路交通安全講習外，復
    經臺灣臺北地方法院檢察署檢察官之緩起訴處分命令捐款三
    萬元，已如前述，該酒後駕車肇事致人受傷之行為同時觸犯
    刑法及違反行政法上義務。揆諸前揭說明，基於一事不二罰
    之原則規定，裁處罰鍰部分固無從再適用行政罰，惟據前開
    道路交通管理處罰條例第三十五條第八項規定，受處分人雖
    依緩起訴處分命令業已捐款三萬元，原處分機關就行政罰之
    罰鍰方面仍得就差額即一萬九千五百元部分予以裁處。
五、綜上所述，受處分人確有於前揭時、地酒後駕駛汽車肇事致
    人受傷之違規行為，原處分機關依前揭道路交通管理處罰條
    例第三十五條第一項一款、違反道路交通管理事件統一裁罰
    基準及處理細則等規定，裁處受處分人吊扣駕駛執照二年及
    施以道路交通安全講習，固非無見；惟據前開道路交通管理
    處罰條例第三十五條第八項之規定，受處分人既已依緩起訴
    處分命令捐款三萬元，原處分機關僅得就差額即一萬九千五
    百元部分予以裁處，則原處分機關於裁決書之處罰主文欄上
    裁處受處分人全額之罰鍰，即難認為允洽。從而，本件受處
    分人之異議固無理由，然原處分亦有未當，自應由本院將原
    處分撤銷，並依據道路交通管理處罰條例第二十四條第一項
    第二款（原裁決書漏引第一項第二款）、第三十五條第一項
    第一款、第八項之規定，裁處如主文第二項所示，以資適法
    。
據上論斷，應依道路交通案件處理辦法第二十條前段之規定，裁
定如主文。
中    華    民    國    99    年    4     月    19    日
                  交通法庭    法  官  徐淑芬
以上正本證明與原本無異。
如不服本裁定，應於裁定送達後五日內向本院提出抗告狀。
                              書記官  劉郅享
中    華    民    國    99    年    4     月    19    日

司法院資訊處製作；財團法人民間司法改革基金會備份。
